臺灣臺北地方法院刑事裁定　　　九十六年度聲判字第一四五號
聲　請　人
即 告訴 人　佳廉廣告設計實業有限公司
代　表　人　郭義卿
代　理　人　乙○○律師
被　　　告　甲○○
上列聲請人即告訴人因被告妨害名譽案件，不服臺灣高等法院檢
察署檢察長中華民國九十六年八月二日以九十六年度上聲議字第
三九六二號駁回再議之處分（原不起訴處分案號：臺灣臺北地方
法院檢察署九十六年度偵字第二八七八號），聲請交付審判，本
院裁定如下：
    主  文
聲請駁回。
    理  由
一、按告訴人不服上級法院檢察署檢察長或檢察總長認再議為無
    理由而駁回之處分者，得於接受處分書後十日內委任律師提
    出理由狀，向該管第一審法院聲請交付審判；法院認交付審
    判之聲請不合法或無理由者，應駁回之，刑事訴訟法第二百
    五十八條之一、第二百五十八條之三第二項前段，分別定有
    明文。次按民國九十一年一月十七日三讀通過，同年二月八
    日公布之刑事訴訟法第二百五十八條之一係參考德國刑事訴
    訟法第一百七十二條第二項之規定及日本刑事訴訟法第二百
    六十二條準起訴之規定，增訂「聲請法院交付審判制度」，
    告訴人於不服上級檢察署之駁回處分者，得向法院聲請交付
    審判；其目的係為對於檢察官起訴裁量之制衡，除貫徹檢察
    機關內部檢察一體之原則所含有之內部監督機制外，另宜有
    檢察機關以外之監督機制，由法院保有最終審查權而介入審
    查，提供告訴人多一層救濟途徑（刑事訴訟法第二百五十八
    條之一立法理由參照）以促使檢察官對於不起訴處分為最慎
    重之篩選，審慎運用其不起訴裁量權；從而，本條之適用一
    方面係強制告訴人先循檢察機關內部之監督機制救濟無效果
    後，始由法院為之，另方面亦促使檢察機關內部省視其不起
    訴處分是否妥當，法院有最終審查權；故交付審判之制度雖
    賦予法院於告訴人交付審判之聲請裁定准否前，可依同法第
    二百五十八條之三第三項規定為「必要之調查」，然法院於
    審查交付審判之聲請有無理由時，應以審酌告訴人所指摘不
    利被告之事證未經檢察機關詳為調查或斟酌，或不起訴處分
    書所載理由違背經驗法則、論理法則及證據法則為限，方符
    本條係為制衡檢察官起訴裁量權之立法意旨。
二、聲請人即告訴人佳廉廣告設計實業有限公司（下稱佳廉公司
    ）以被告甲○○涉有妨害信用罪嫌而提出告訴，案經臺灣臺
    北地方法院檢察署檢察官偵查後，認被告並無散布於眾之行
    為，此外，復查無其他積極證據足認被告涉有妨害信用犯行
    ，應認犯罪嫌疑不足，而於九十六年四月十三日以九十六年
    度偵字第二八七八號為不起訴處分，告訴人收受上揭不起訴
    處分書，於法定期間內具狀聲請再議，案經臺灣高等法院檢
    察署檢察長認再議無理由，而於九十六年八月二日以九十六
    年度上聲議字第三九六二號處分書駁回聲請，告訴人於接受
    前開處分書後十日內之九十六年八月二十一日，委任律師提
    出聲請交付審判理由狀，向本院聲請交付審判，經本院審核
    告訴人之程序要件，符合刑事訴訟法第二百五十八條之一第
    一項之規定，此有刑事委任狀及聲請交付審判理由狀附於本
    院卷可參，復經本院依職權調閱臺灣臺北地方法院檢察署九
    十六年度偵字第二八七八號偵查卷全卷、臺灣高等法院檢察
    署九十六年度上聲議字第三九六二號卷宗核閱無誤，是本件
    聲請程序係屬適法，合先敘明。
三、告訴人聲請交付審判意旨略以：
  (一)被告係王朝公關整合行銷顧問有限公司之負責人。其先前曾
    受僱於告訴人，被告於離職後，開始對告訴人之客戶推廣同
    一業務，掠奪告訴人之業務。不惟如此，被告於離職後之九
    十五年八月二日中午十二時許在臺北縣新店市○○路八十三
    巷六十七號住處，向告訴人之客戶邱秀賢以電話陳述「佳廉
    公司財務可能有些問題」、「對佳廉公司收貨款時要收現金
    」等不實情事，有證人之筆錄及錄音資料及文字整理可證。
    但事實上告訴人並無任何財務狀況，反而因被告陳述之不實
    陳述，而徒增經營壓力。另被告又對證人邱秀賢宣稱：「我
    不曉得他們欠你們多少錢，因為假如說沒有欠很多那是還Ｏ
    Ｋ啦，因為官司贏的話，我們這邊反告回去，官司頂多賠個
    幾千吧，一、二千萬吧」、「對啊！因為他就是恐嚇啊、誹
    謗啊‧‧‧還有什麼的，全部加起來加起來應該有一千到兩
    千萬吧」，但此等陳述均與事實不符，被告所陳述者實為足
    以損害他人營業信譽之不實情事。
  (二)臺灣臺北地方法院檢察署九十六年度偵字第二八七八號不起
    訴處分認定：「‧‧‧被告雖有向證人邱秀賢表示上開事項
    ，惟僅有被告與證人得以聽聞，且亦無證據被告另有向他人
    散布上開事項之行為，被告並無散布於眾之行為甚明，依前
    揭之說明，與刑法妨害信用罪之構成要件不相當，無法依告
    訴代表人郭義卿之指訴而遽認被告有何妨害信用之犯行」，
    故認為並無違犯刑法第三百十三條妨害信用罪。然依公平交
    易法第二十二條關於禁止營業誹謗之規定謂：「事業不得為
    競爭之目的，而陳述或散布足以損害他人營業信譽之不實情
    事」。另依同法第三十七條規定：「違反第二十二條規定者
    ，處行為人二年以下有期徒刑、拘役或科或併科新臺幣五千
    萬元以下罰金」。本件告訴人所主張者為公平交易法第二十
    二條，該條文並未以散布不實事項於公眾所構成要件，該處
    分竟誤以刑法第三百十三條適用於本案顯有違誤。
  (三)臺灣高等法院檢察署以九十六年度上聲議字第三九六二號處
    分書駁回再議之理由謂：「‧‧‧況依聲請人之指陳，不論
    係刑法第三百十三條或公平交易法第二十二條，二者之構成
    要件，其基本事實均屬同一，聲請再議狀中指稱本件應依公
    平交易法第二十二條論處等情，為其個人片面之法律思維，
    自不能以其單純指訴即認被告係涉有刑法犯行而科以刑責」
    。然此所謂「刑法第三百十三條或公平交易法第二十二條，
    二者之構成要件，其基本事實均屬同一」實不知有何依據。
    查公平交易法第二十二條規定，事業不得為競爭之目的，而
    「陳述或散布足以損害他人營業信譽之不實情事」，違反者
    ，應依同法第三十七條第一項之規定處罰行為人。此係為保
    護事業在市場上從事競爭、交易之公平性、正當性，保護法
    益為「商業信譽」之個人法益，並兼有社會法益，且該條犯
    罪構成要件尚有「事業為競爭之目的」。而刑法第三百十條
    第一項或第二項誹謗罪之犯罪係侵害個人名譽法益，與前開
    公平交易法之犯罪構成要件並非一致，所侵害之法益亦有不
    同。且刑法第三百十三條所謂之「散布流言」，一般見解固
    指傳播不實之言於眾，然公平交易法第二十二條所謂之「陳
    述足以損害他人營業信譽之不實情事」，陳述之方式可以傳
    統上之言詞、文字使特定內容處於第三人得以瞭解即應屬之
    ，與前述之行法規範均有不同，條文並未設有須「散布於眾
    」之相關要件。本件被告透過電話傳播當然包含在此範圍之
    內。且該公平法條文已另設有「事業為競爭之目的」之構成
    要件，未設有須「散布於眾」之構成要件並不致使條文解釋
    適用上過於寬鬆。被告之行為應解釋為已違反公平交易法第
    二十二條之規定云云。
四、經查：
  (一)按犯罪事實應依證據認定之，無證據不得認定犯罪事實，刑
    事訴訟法第一百五十四條第二項定有明文。此所謂認定犯罪
    事實之證據，無論其為直接或間接證據，均須達於通常一般
    人均不致有所懷疑，而得確信其為真實之程度，始得據為有
    罪之認定，若其關於被告是否犯罪之證明未能達此程度，而
    有合理性懷疑之存在，致使無法形成有罪之確信，根據「罪
    證有疑、利於被告」之證據法則，即不得遽為不利被告之認
    定（最高法院二十九年上字第三一○五號、四十年臺上字第
    八六號、七十六年臺上字第四九八六號判例參照）。
  (二)本件告訴人係以被告原受僱於告訴人，竟於離職後，於九十
    五年八月二日中午十二時許，在臺北縣新店市○○路八十三
    巷六十七號住處，與告訴人之客戶邱秀賢通電話時，向邱秀
    賢表示告訴人之人事開銷變大淨利變小，故以降價方式作為
    行銷手段，且支付貨款時有延宕情事等不實事項，嗣邱秀賢
    向告訴人詢問上述情節是否為真，告訴人始知上情，因認被
    告涉犯刑法第三百十三條妨害信用罪嫌，及違反公平交易法
    第二十二條事業不得為競爭之目的，而散布足以損害他人營
    業信譽之不實情事之規定，應依同法第三十七條第一項之規
    定論處云云。
  (三)訊據被告堅詞否認有何上開告訴人所指犯行，辯稱：伊係於
    九十五年八月四日上午十時許，接獲千力燈飾有限公司老闆
    邱秀賢之電話，邱秀賢問伊告訴人是否出現財務狀況，並告
    知伊告訴人有一筆款項未付，伊表示不清楚，但聽伊任職之
    眼經科技股份有限公司同事說，告訴人之會計曾以ＭＳＮ告
    訴他說告訴人有延遲給付貨款之情事等語。
  (四)本院查：
    1.按刑法第三百十三條之妨害信用罪，係以行為人散布流言
      或以詐術損害他人之信用為其構成要件，所謂「散布流言
      」即將無稽之言，廣為散布於眾，俾眾週知之意，是刑法
      妨害信用罪，係以行為人將無稽之言散布於眾損害他人之
      信用，始克相當。次按事業不得為競爭之目的，而陳述或
      散布足以損害他人營業信譽之不實情事，公平交易法第二
      十二條定有明文，該條立法理由謂：「事業為競爭之目的
      ，而陳述或散布損害他人營業信譽之不實消息，以打擊競
      爭者，亦屬有害交易秩序，故明定禁止之。」是以，行為
      人主觀上需基於競爭之目的，而為公開散布、陳述不實情
      事之行為，始符合上開條文之構成要件。
    2.證人即與被告通話之邱秀賢於偵查中結證：「（問：與被
      告通話內容為何？）佳廉公司是我的客戶，被告本來是佳
      廉公司的員工，被告說他自己已經出來創業，被告是做展
      示架，我是做燈具，被告要向我訂貨，我問他為何不留在
      佳廉公司，被告說，被告說佳廉公司財務可能有些問題，
      我說還有些貨款還沒收，被告就跟我說收貨款時要收現金
      ，被告說現在價格很競爭，佳廉公司都是用拼價格方式在
      銷售，至於有無講到人事開銷的部分我不記得。」「（問
      ：通話時是否只有你與被告聽得到？）是，我是用手機打
      的，他（指被告）打給我是打到公司，也只有我聽得到。
      」等語，足見被告縱有向證人邱秀賢表達上開情事，亦僅
      被告與證人二人間得以聽聞，並無證據證明被告另有向第
      三人或不特定人散布上開事項之行為，自與刑法第三百十
      三條、公平交易法第二十二條、第三十七條散布之要件，
      尚屬有間。
    3.綜觀整體通話錄音內容，本件電話通話係證人邱秀賢撥打
      予被告，主動向被告詢及告訴人之財務狀況及被告與告訴
      人間專利權訴訟之事，被告亦僅表示：「我只是曉得說他
      （指告訴人）在上上個月，聽他們會計說啦，貨款有點遲
      延，那後面應該有解決了吧！」、「我不曉得他欠你們多
      少錢，因為假如沒有欠很多那是還ＯＫ啦，因為官司贏的
      話，我們這邊反告回去，官司頂多賠個幾千吧，一、兩千
      萬吧」、「你就婉轉一點跟他說吧，就是說啊你這邊就是
      難轉一點，講就是說是否可以付現，原物料都調高了」等
      語，尚難徒憑被告所為之上開陳述，遽認其主觀上係基於
      不公平競爭之故意，明知不實情事而為陳述，自難以告訴
      人全憑己意，摭拾片斷之指訴遽入被告於罪。
  (五)綜上所述，告訴人所指被告涉犯前揭犯行，並無積極證據可
    資證明，而原不起訴處分書及聲請再議處分書既已詳予調查
    偵查卷內所存證據，並敘明所憑證據及判斷理由，且原處分
    所載證據取捨及事實認定之理由，亦無違背經驗法則、論理
    法則及證據法則之情事，是臺灣臺北地方法院檢察署檢察官
    及臺灣高等法院檢察署檢察長以被告犯罪嫌疑不足，予以不
    起訴處分及駁回再議之聲請，對照卷內資料，於法並無違誤
    。本件聲請交付審判意旨仍執前詞，對於原處分加以指摘求
    予審判，非有理由，應予駁回。
五、依刑事訴訟法第二百五十八條之三第二項前段，裁定如主文
    。
中　　華　　民　　國　九十六　年　  十    月  三十一  日
　　                      臺灣臺北地方法院刑事第十四庭
                              審判長法  官  宋松璟
                                    法  官  陳琪媛
                                    法  官  孫萍萍
上正本證明與原本無異。
本裁定不得抗告。
                                    書記官  張汝琪
中　　華　　民　　國　九十六　年　  十    月  三十一  日
